【裁判字號】    97,重訴,33
【裁判日期】    971007
【裁判案由】    塗銷土地所有權登記
【裁判全文】
臺灣基隆地方法院民事判決              97年度重訴字第33號
原      告  交通部臺灣鐵路管理局
法定代理人  辛○○
訴訟代理人  黃永琛律師
複  代理人  梁堯清律師
被      告  乙○○
            丁○○
            壬○○
            辰○○
            寅○○
            丑○○
            巳○○
            癸○○
            子○○
            己○○○
            戊○○
            甲○○
            丙○○
            庚○○
            卯○○○
共      同
訴訟代理人  黃丁風律師
            黃雅羚律師
            黃敬唐律師
上列當事人間請求塗銷土地所有權登記事件，本院於民國97年9
月23日言詞辯論終結，判決如下：
    主  文
原告之訴駁回。
訴訟費用新臺幣壹拾玖萬柒仟零陸拾肆元由原告負擔。
    事實及理由
一、經查被告蘇阿和業於95年5月27日死亡，分別由卯○○○、
    辰○○、寅○○、子○○為繼承，以及蘇志銘（於90年11月
    11日之繼承開始前死亡）之直系血親卑親屬丑○○、巳○○
    、癸○○為代位繼承；被告余太郎則於93年7月23日死亡，
    由己○○○、戊○○、甲○○、丙○○、庚○○繼承。原告
    對被告蘇阿和、余太郎提起本件訴訟，茲因其2 人業於起訴
    前死亡，本件訴訟標的對於上開繼承人必須合一確定，爰依
    民事訴訟法第255 條第1項第5款，追加並變更上開繼承人為
    被告，並無妨礙上開繼承人為防禦或訴訟之終結，核無不合
    ，應准許之。
二、原告主張：
(一)基隆市○○區○○段276及292地號土地（重測前分別為基隆
    市○○段七堵小段242之1及257地號，以下統稱系爭土地）
    原為訴外人余清波所有，於民國56年間，基隆市政府為興建
    臺灣鐵路局北部調車場，奉臺灣省政府令准予徵收，余清波
    已受領系爭土地之徵收補償費，則系爭土地依法已歸中華民
    國所有。詎系爭土地經徵收後，基隆市政府地政事務所竟未
    為徵收之登記，至74年10月24日余清波死亡，系爭土地登記
    由被告乙○○繼承，然余清波既非所有權人，被告乙○○自
    無從繼承取得系爭土地，此繼承登記應屬無效。
(二)系爭土地於76年辦理繼承登記時，已為鐵道使用，形式上雖
    由被告乙○○繼承，惟其旋於77年4月12日將系爭276地號土
    地應有部分14625/20000（即扣除以持份5/200抵繳遺產稅後
    之3/4）及292地號土地應有部分3/4虛偽移轉予訴外人蘇阿
    和，於77年6月24日完成移轉登記後，蘇阿和卻立即於77年6
    月28日以虛偽之買賣名義，將所承受自被告乙○○之上開系
    爭土地持份再度移轉予余清波之長男余太郎、次男即被告丁
    ○○及三男余聰明之配偶即被告壬○○等3人（下稱余太郎
    等3人）各4875/20000（276地號土地）及1/4（292地號土地
    ），並於77年8月3日辦妥移轉登記。然蘇阿和竟願意購買其
    上佈滿鐵道之土地，且在短短4日內即又以買賣名義，依原
    應繼分比例移轉予余清波之繼承人及其配偶，顯與常情不符
    而係通謀虛偽買賣，足認被告乙○○與蘇阿和間、蘇阿和與
    余太郎等3人間就系爭土地之買賣均屬無效，且被告等人絕
    非善意第三人，並無土地法第43條之適用餘地等語。
(三)原告始為系爭土地之真正權利人，為此基於所有權提起本件
    訴訟，聲明如下：
  1.被告壬○○應將基隆市○○區○○段276地號土地，經基隆
    市安樂地政事務所於77年7月25日以（77）基所字第10366號
    登記字號收件，於77年8月3日以買賣為原因所為移轉登記塗
    銷。
  2.被告丁○○應將基隆市○○區○○段276地號土地，經基隆
    市安樂地政事務所於77年7月25日以（77）基所字第10366號
    登記字號收件，於77年8月3日以買賣為原因所為移轉登記塗
    銷。
  3.被告己○○○、戊○○、甲○○、丙○○、庚○○應將基隆
    市○○區○○段276地號土地，經基隆市安樂地政事務所於
    77年7月25日以（77）基所字第10366號登記字號收件，於77
    年8月3日以買賣為原因所為移轉登記塗銷。
  4.被告卯○○○、辰○○、寅○○、丑○○、巳○○、癸○○
    、子○○應將基隆市○○區○○段276地號土地，經基隆市
    安樂地政事務所於77年6月15日以（77）基所字第7929號登
    記字號收件，於77年6月24日以買賣為原因所為移轉登記塗
    銷。
  5.被告乙○○應將基隆市○○區○○段276地號土地，經基隆
    市安樂地政事務所於76年3月27日以（76）基所字第3595號
    登記字號收件，於76年4月22日以繼承為原因所為移轉登記
    塗銷。
  6.被告壬○○應將基隆市○○區○○段292地號土地，經基隆
    市安樂地政事務所於77年7月25日以（77）基所字第10366號
    登記字號收件，於77年8月3日以買賣為原因所為移轉登記塗
    銷。
  7.被告丁○○應將基隆市○○區○○段292地號土地，經基隆
    市安樂地政事務所於77年7月25日以（77）基所字第10366號
    登記字號收件，於77年8月3日以買賣為原因所為移轉登記塗
    銷。
  8.被告己○○○、戊○○、甲○○、丙○○、庚○○應將基隆
    市○○區○○段292地號土地，經基隆市安樂地政事務所於
    77年7月25日以（77）基所字第10366號登記字號收件，於77
    年8月3日以買賣為原因所為移轉登記塗銷。
  9.被告卯○○○、辰○○、寅○○、丑○○、巳○○、癸○○
    、子○○應將基隆市○○區○○段292地號土地，經基隆市
    安樂地政事務所於77年6月15日以（77）基所字第7929號登
    記字號收件，於77年6月24日以買賣為原因所為移轉登記塗
    銷。
 10.被告乙○○應將基隆市○○區○○段292地號土地，經基隆
    市安樂地政事務所於76年8月6日以（76）基所字第9961號登
    記字號收件，於76年8月25日以繼承為原因所為移轉登記塗
    銷。
三、被告則以：
(一)余清波生前並未將系爭土地曾遭徵收一事告知其子女，被告
    等人均不知情，且原告所指被告乙○○與蘇阿和間、蘇阿和
    與余太郎等3人間就系爭土地之買賣均非通謀虛偽買賣，實
    則，76年4月22日被告乙○○辦妥系爭土地之繼承登記後，
    因余清波生前積欠蘇阿和債務（因距今時隔久遠且部分當事
    人已歿，無法確定當時積欠債務數額），被告乙○○無力償
    還，乃同意將名下包括系爭土地在內之十餘筆土地持份以買
    賣方式（實為「讓與所有權信託擔保」）移轉登記為蘇阿和
    名義，余太郎等3人不願見父親之遺產幾乎大半落入外人之
    手，始決議共同籌資各1/3向蘇阿和購買取回前揭包括系爭
    土地在內之十餘筆土地持份，因此，按出資比例（各1/3）
    將系爭土地移轉登記為余太郎等3人所共有。
(二)且余清波之繼承人原有：配偶余女、長男余太郎、次男丁○
    ○、三男余聰明及四男乙○○共5人，因遵照余清波之遺命
    ，由被告乙○○單獨繼承全部遺產，其餘4人均拋棄繼承。
    余清波之繼承人既有5人，蘇阿和苟若係以「原應繼分比例
    辦理移轉登記予原繼承人及其配偶」的話，理應將系爭土地
    分別移轉予余女、余太郎及被告丁○○、壬○○（即余聰明
    之配偶）每人持分各1/5，而非各1/4；且因被告乙○○單獨
    繼承余清波之遺產，所遭課徵遺產稅高達新臺幣（下同）6,
    358,823元，不得已只能將其中15筆土地辦理實物抵繳稅款
    ，若被告乙○○果真要與蘇阿和為假買賣，再依原應繼分比
    例辦理移轉登記予原繼承人及其配偶的話，當初余女、余太
    郎、丁○○、余聰明及乙○○等5人大可直接共同繼承余清
    波之遺產，與蘇阿和進行假買賣後，再移轉登記至各人名下
    ，如此即可達到脫免原告追索之目的，並可適用遺產及贈與
    稅法規定之扣除額、免稅額，何須先由余女、余太郎、丁○
    ○、余聰明等4人先拋棄繼承，由被告乙○○單獨繼承，反
    而必須適用較高之累進稅率，繳納較高之遺產稅，對於被告
    等人並無好處。
(三)此外，若被告等人與蘇阿和進行假買賣之目的，係為了脫免
    原告追索系爭土地的話，被告乙○○豈可能自76年4月22日
    繼承取得系爭土地持份後從未再有任何脫產或移轉至他人名
    下之避險動作，傻傻地讓原告在87年12月21日強制接管其持
    份（系爭276地號土地應有部分4875/20000，292地號土地應
    有部分1/4）？另有訴外人劉青木曾對被告等人提起偽造文
    書罪之刑事告訴，業經本院81年訴字第491號及臺灣高等法
    院82年上訴字第2346號刑事判決查明全案卷證資料後，均判
    定被告等人與蘇阿和間之買賣為真正，判決余聰明、壬○○
    、乙○○、丁○○、余太郎、蘇阿和等人無罪確定。凡此，
    均足證明原告遽認被告乙○○與蘇阿和間、蘇阿和與被告壬
    ○○、丁○○、余太郎間就系爭土地之買賣俱屬通謀虛偽行
    為，僅為原告片面臆測之詞，不足採信。苟本院仍認其等所
    為係出於通謀虛偽意思表示，則蘇阿和已善意受讓系爭土地
    之持份，成為所有權人，其再度將系爭土地持份移轉予余太
    郎等3人，係有權合法行為，應受土地法第43條信賴保護等
    語，資為抗辯。
(四)基於前述，聲明：駁回原告之訴。
四、得心證之理由：
(一)按表意人與相對人通謀而為虛偽意思表示者，其意思表示無
    效，民法第87條第1項前段定有明文。且法律行為成立後，
    第三人主張係因表意人與相對人通謀而為之虛偽意思表示，
    其行為應屬無效者，應由主張無效之當事人負舉證責任；又
    民事訴訟如係由原告主張權利者，應先由原告負舉證之責，
    若原告先不能舉證，以證實自己主張之事實為真實，則被告
    就其抗辯事實即令不能舉證，或其所舉證據尚有疵累，亦應
    駁回原告之請求，有最高法院48年台上字第29號、17年上字
    第917號判例意旨可資參照。
(二)首查，原告主張系爭土地原登記為余清波所有，嗣於56年間
    ，基隆市政府為興建臺灣鐵路局北部調車場，奉臺灣省政府
    令准予徵收，余清波已受領系爭土地之徵收補償費，徵收程
    序雖已完竣，但地政機關並未就徵收為登記一事，業據提出
    系爭土地之土地登記簿、余清波之徵收補償費領據及原告辦
    理七堵調車場工程用地徵收土地清冊等文件為證，且為被告
    所不爭執，應堪信為真實。
(三)原告主張被告乙○○繼承系爭土地之後，旋即以買賣為原因
    移轉予蘇阿和，短時間內再度以買賣為原因，依照原應繼分
    比例移轉予余太郎及被告丁○○、壬○○等3人，均屬通謀
    虛偽意思表示，且被告等人均非善意第三人，不受土地法第
    43條信賴保護等語，經被告所否認，是以本件爭執應在於：
    被告乙○○與蘇阿和間、蘇阿和與余太郎等3人間之買賣行
    為是否均屬通謀虛偽行為而無效？又被告等人可否主張信賴
    登記之善意第三人保護？茲分述如下：
  1.土地法第43條所謂登記有絕對效力，旨在保護信賴登記之善
    意第三人，以維交易安全，此第三人自不包括繼承人在內，
    本件被告乙○○因繼承關係而就系爭土地辦理登記為所有權
    人，並非信賴登記而從事交易之第三人，自不受前開規定保
    護。被繼承人余清波既已受領原告就系爭土地所發放之徵收
    補償金，徵收程序完竣，依土地法第235條規定，余清波對
    系爭土地之權利義務即已終止，被告乙○○自無從本於繼承
    關係而取得系爭土地之所有權，合先敘明。
  2.所謂通謀虛偽意思表示，係指表意人與相對人雙方故意為不
    符真意之表示而言，原告既主張被告乙○○與蘇阿和間、蘇
    阿和與余太郎等3人間，雙方均無欲為其買賣之意思表示所
    拘束卻故意為之，經被告所否認，則依前開規定及判例意旨
    ，原告自應舉證其主張為真實。就此，原告雖質疑系爭土地
    在余清波死亡時業已佈滿鐵道，蘇阿和如何願意購買其上滿
    是鐵道之土地，且又在短時間內將系爭土地持份依照原應繼
    分比例移轉予余清波之繼承人及其配偶，並提出鐵道圖、土
    地登記簿及土地登記謄本各1份為佐。
  3.然查，系爭土地於蘇阿和承受時確實登記為被告乙○○所有
    ，縱其上因設有鐵道無從為一般農用（其地目為田），但仍
    可在取得系爭土地之後，本於所有權人地位向原告就鐵道占
    用土地一事，主張不當得利或收取租金或期待由原告依土地
    公告現值徵收，並非毫無經濟價值，並且，乙○○為償還余
    清波積欠蘇阿和之債務而將系爭土地之部分（276地號土地
    扣除抵繳遺產稅後之3/4、292地號土地之3/4）移轉予蘇阿
    和，以土地所有權抵償欠款，嗣後余太郎及被告丁○○、壬
    ○○等3人因不願見余清波之遺產大半落入他人之手，乃共
    同籌資向蘇阿和買回先前承受自被告乙○○之系爭土地持份
    一節，業據證人即被告壬○○及乙○○2人證述在卷，余太
    郎等3人為避免系爭土地再經蘇阿和移轉或利用而增加收回
    土地之困難，乃急於在蘇阿和對系爭土地有所利用或主張行
    為之前，在短時間內即籌資向蘇阿和買回系爭土地之前開持
    份，尚難謂有悖於事理。復觀以余清波之繼承人應包括余女
    、余太郎、丁○○、余聰明及乙○○等共5人，然余女卻始
    終未曾取得系爭土地之任何持份，是尚難僅以系爭土地最終
    由乙○○、余太郎、丁○○及壬○○等人平均取得之結果，
    遽論前開買賣均屬虛偽。況被告乙○○在將系爭土地部分移
    轉予蘇阿和抵償余清波所欠債務時，尚自行保有系爭276地
    號土地應有部分4875/20000、292地號土地應有部分1/4，並
    於此後逾10年間未曾再有移轉至他人名下之行為，以致於87
    年12月21日遭原告依法強制接管，此有系爭土地登記謄本在
    卷可稽，更無從推論被告乙○○、丁○○、壬○○及余太郎
    等人與蘇阿和之間，乃欲透過通謀虛偽買賣以達成阻斷原告
    追索之目的。
  4.綜觀本件一切情狀，尚不能僅憑系爭土地設有鐵道，以及蘇
    阿和於取得系爭土地持份後4日內隨即申請移轉予余太郎等3
    人一節，遽認被告乙○○與蘇阿和間、蘇阿和與余太郎等3
    人間之買賣均屬通謀虛偽意思表示，是以原告主張被告之間
    通謀虛偽買賣並不足採。則縱然被告方面就蘇阿和對余清波
    究有多少債權、當初以多少價金向蘇阿和買回，以及如何貸
    得款項等情均未能交代明確，但本件舉證責任既然為原告，
    且其舉證不完足，依前開判例意旨，即應對原告為不利之認
    定，不能以被告不能提出詳細說明而為對被告不利之認定。
  5.次查，被告乙○○雖無從本於繼承關係而取得系爭土地之所
    有權，其將系爭土地移轉予蘇阿和之行為，應係無權處分，
    惟系爭土地迄至余清波死亡時均未完成徵收之移轉登記，嗣
    於被告乙○○76年4月22日完成繼承登記後，蘇阿和復因信
    賴系爭土地為被告乙○○所有之登記外觀，而承受系爭土地
    之持份（276地號土地扣除抵繳遺產稅後之3/4、292地號土
    地之3/4），此有原告所提土地登記簿在卷可按，從而，依
    土地法第43條規定，蘇阿和既已善意受讓系爭土地之持份，
    成為合法所有權人，其繼承人即被告卯○○○、辰○○、寅
    ○○、子○○、丑○○、巳○○、癸○○等人自得援引蘇阿
    和所受之信賴保護。嗣後，蘇阿和再度將系爭土地持份平均
    移轉予余太郎等3人，應屬有權處分，由余太郎等3人合法取
    得系爭土地之持份，本院即無庸再就余太郎等3人是否善意
    為判斷。從而，原告主張被告等人均不受土地法第43條信賴
    保護，並不可信。
五、綜上所述，原告未能舉證證明被告乙○○與蘇阿和間、蘇阿
    和與余太郎等3人間之買賣乃通謀虛偽意思表示，且系爭土
    地之持份（276地號土地應有部分各4875/20000、292地號土
    地應有部分各1/4）既由余太郎等3人基於蘇阿和之有權處分
    而合法繼受取得，則原告已然喪失原所有權人地位，其就系
    爭土地訴請塗銷被告乙○○之繼承登記、被告乙○○與蘇阿
    和間以買賣為原因之移轉登記，以及蘇阿和與余太郎等3人
    間以買賣為原因之移轉登記，均無理由，應予駁回。
六、本件事證已臻明確，兩造其餘攻擊防禦方法與判決結果不生
    影響，爰不另贅述，附此敘明。
七、據上論結，本件原告之訴無理由，依民事訴訟法第78條，判
    決如主文。
中    華    民    國    97    年    10    月    7    日
                      民事庭法  官  王翠芬
以上正本係照原本作成。
對於本件判決如有不服，應於收受送達後20日內向本院提出上訴
書狀，敘述上訴之理由，上訴於臺灣高等法院，並按他造當事人
之人數附具繕本。
中    華    民    國    97    年    10    月    7    日
                            書記官  林建清


司法院資訊處製作；財團法人民間司法改革基金會備份。
